臺灣高等法院臺中分院刑事判決　　　　96年度上訴字第2018號
上　訴　人
即　被　告　丁○○
上列上訴人因誣告案件，不服臺灣臺中地方法院96年度訴字第87
7號中華民國96年6月13日第一審判決（起訴案號：臺灣臺中地方
法院檢察署96年度偵字第1279號），提起上訴，本院判決如下：
    主  文
原判決撤銷。
丁○○犯誣告罪，處有期徒刑柒月，減為有期徒刑月又拾伍日
。
    事  實
一、丁○○明知如附表所示之本票，係其為擔保甲○○及陽德金
    （已更名為「陽承志」，以下仍稱陽德金）自94年 3月間起
    迄同年 8月間參與投資其所籌設歐斯達網路公司（址設臺中
    市○○路○段243號7樓，下稱歐斯達公司），而於94年11月5
    日自主簽交予甲○○收執，惟嗣後因故致歐斯達公司不能如
    期營運，為免除發票人責任，竟基於意圖使甲○○、乙○○
    受刑事處分，先於95年 7月10日及同月16日向臺中市警察局
    第二分局員警誣指甲○○、乙○○及其他不詳姓名者共 4人
    於95年7月4日上午11時30分許持槍將其押至臺中巿遼陽北二
    街45號「紅軍食品公司」內，以其家人之安全恐嚇簽立面額
     500萬元之本票，經警方將其告訴案件移送臺灣臺中地方法
    院檢察署檢察官偵查後，接續於同年年 8月10日檢察官偵查
    時，因見甲○○所提出如附表所示本票之面額並非 500萬元
    ，改誣稱：其在95年7月4日日受強制、恐嚇而簽發該面額48
    0 元之本票，而誣告甲○○、乙○○等人涉犯妨害自由等罪
    嫌。嗣經臺灣臺中地方法院檢察署檢察官受理其告訴案件（
    95年度偵字第16693號）偵查後，發覺上情。
二、案經甲○○、乙○○訴由臺灣臺中地方法院檢察署檢察官偵
    查起訴。
    理  由
一、按被告以外之人於偵查中向檢察官所為陳述，除顯有不可信
    之情況者外，得為證據，刑事訴訟法第 159條之1第2項定有
    明文。蓋因檢察官代表國家偵查犯罪，依法得訊問被告、證
    人及鑑定人，且對被告有利、不利之情形均須注意，況徵諸
    實務運作，檢察官實施刑事偵查程序，亦能恪遵法定程序之
    要求，不致有違法取證情事且可信度極高，是被告以外之人
    前於偵查中已具結而為證述，除反對該項供述得具有證據能
    力之一方，已釋明「顯有不可信之情況」之理由外，不得遽
    指該證人於偵查中之陳述不具證據能力，方符前揭法條之立
    法意旨。是證人劉興陸、陽承志、周義嘉及甲○○分別於檢
    察官偵查中所為證述，並查無任何不法取供之情形，或其他
    在客觀上具「顯有不可信」之情況，自均具有證據能力。
二、上訴人即被告丁○○（以下簡稱被告）於本院審理時仍矢口
    否認有誣告犯行，除援引在原審審理時之辯解外，另補充辯
    稱：其向警方報案時，偵辦人員僅搜查乙○○住所，並未及
    時對甲○○所經營之「紅軍食品店」及甲○○住處及汽車一
    併搜索，致未能取得相關證物，但被告確實有受到甲○○、
    乙○○持槍恐嚇簽發本票之情事云云。經查：(一)被告於95年
    7月10日及同月16日警詢時提出告訴時係陳稱：其於95年7月
    4日上午11時30分在臺中市○區○○街210號其經營之水晶店
    內為甲○○、乙○○及其他 2位不詳姓名者持槍將其押至臺
    中巿遼陽北二街45號「紅軍食品公司」內，以其家人之安全
    恐嚇簽立面額500萬元之本票，該本票到期日為95年4月某日
    ，其上亦有簽署其父親劉興陸姓名等語 （見本院卷第37~40
    頁）。而於95年 8月10日檢察官偵查中則告訴陳稱：伊要告
    甲○○、乙○○妨害自由、恐嚇取財，伊於95年7月4日被押
    當天簽立本票，面額 480萬元之本票即是在7月4日簽的，發
    票日期是往前填寫，並書寫其父親的姓名及身分證字號等語
    （見臺中臺中地方法院檢察署5年度偵字第16693號偵查卷第
    7~10頁）。其後，經甲○○、乙○○於96年1月2日向檢察官
    對其提出誣告後，則於同月22日具狀辯稱：其先於94年11月
    間，遭到告訴人（指甲○○、乙○○）等脅迫而簽發附表所
    示之本票，再於95年7月4日受告訴人甲○○逼迫簽發另一紙
    面額 500萬元本票云云。(二)揆之被告上開各次之陳述，明顯
    互歧，復查無被告所指之面額 500萬元本票及其受甲○○等
    人持槍強押逼迫簽發本票之具體事證，所述自無從憑採。再
    被告於95年 8月10日向檢察官告訴時陳稱：附表所示之本票
    係在95年7月4日被押當天簽立，發票日係往前填寫云云，然
    稽之卷附原審法院94年度裁全字第9424號保全程序卷宗影印
    資料（見同上第16693號偵查卷第86~93頁），顯見甲○○已
    於94年12月 8日提出附表所示本票向原審法院對被告及其父
    親劉興陸聲請假扣押，並據原審於94年12月 9日以94年度裁
    全字第9424號民事裁定准許在案。足見被告陳稱：其於「95
    年7月4日」被脅迫簽發面額 480萬元之本票，明顯虛構不實
    。被告事後雖辯稱：其於94年11月間及95年7月4日先後二次
    受脅迫分別簽發面額各500萬元及480萬元云云，然參之社會
    事實與經驗，被告倘確實有二次受脅迫簽發不同面額之本票
    無訛，其於向警方告訴時，當無僅稱其於95年7月4日被脅迫
    簽立 500元面額之本票，而對另一次被脅迫之事實，隱而不
    言之必要，更無在檢察官偵辦其所提之告訴案件時，亦未一
    併陳明，反而改稱其係在95年7月4日受脅迫簽發面額 480萬
    元之本票之理。(三)又據證人陽德金於95年 8月23日檢察官偵
    查中證稱：「丁○○曾說 8月中要收8000多萬元的保證金，
    時間到了他沒把案子完成，他說有些程式沒法完成，時程延
    後，到了 7月左右，我公司資金調度有問題，到10月份確定
    軋不過來，甲○○問我要否放棄此案子，若不放棄，就由我
    開本票給他，資金由他來墊，後來就確定繼續，我開 200萬
    本票給甲○○，另外丁○○也開 400多萬的本票給甲○○，
    當時是在11月初在紅軍食品行，有我們三個、甲○○的弟弟
    、會計都在場，因為丁○○是技術出資，他占股份百分之40
    ，當時質疑他欺騙我們，之前在 8月份時丁○○講過若案子
    沒法如期完成，他願提供擔保賠償，他之後開本票是在擔保
    他能如期完成此案子，簽本票當時他還說他有房子，說時間
    到如果不行，就用房子的錢來賠償。」、「（丁○○簽發本
    票後）交給甲○○，我的也是交給甲○○的，他說還找了位
    法律顧問寫了一份契約書，為了取信於我們繼續拿錢給他做
    ，當天就拿了契約書一份給甲○○，契約書我有看到，內容
    不記得。」等語（見95年度偵字第 16693號偵查卷第53至54
    頁）。而告訴人甲○○於同日檢察官偵查中陳稱：「他（即
    被告）是預先簽好（上開本票），連同軟體契約書在去年（
    94年）11月份交給我的。」等語（見同上第 16993號偵查卷
    第56頁），另證人即告訴人甲○○之弟周義嘉於同日亦證稱
    ：「他（即被告）簽的時候我沒看到，但簽好的本票我在去
    年（即94年）12月就有看到，是我哥哥（即告訴人甲○○）
    拿給我看的，他是要跟我說明投資情形，因為我在紅軍食品
    也是股東，我沒清楚看到那本票的面額，我有看到丁○○和
    他爸爸二人的名字。」等語（見95年度偵字第 16693號偵查
    卷第77頁）。互核上開證人陽德金、周義嘉與甲○○所述情
    節相符，又有被告簽署之軟體契約書及被告簽具交付甲○○
    收執之收據及現金支出傳票等件影本在卷可憑（第1279號偵
    查卷第12~20頁、第42~43頁）。堪附表所示之本票係被告為
    擔保甲○○及陽德金共同投資其所籌設歐斯達網路公司，而
    出於被告自由意思所簽立無訛。(四)另參之被告對甲○○、乙○○告訴涉犯強制、恐嚇等案件，亦據臺灣臺中地方法院檢
    察署檢察官以95年度偵字第 16693號為不起訴處分確定在案
    ，有該案不起訴處分書在卷可稽。(五)揆之上開事證情況，堪
    認被告無論向警方或檢察官告訴所陳：其被持槍脅迫簽發本
    票等節，皆屬虛構不實，乃意圖使甲○○、乙○○受刑事處
    分，以卸免如附表所示之本票責任，要屬無疑。(六)至於證人
    江勇慶於96年5月30日原審審理時雖證述：於95年7月 4日當
    天下午約 5時之後，被告一人先到伊任義工位於臺中市○○○街的廟裡來，後來被告的太太與另二名男子友人約 2、30
    歲的亦前來，當時伊請他們等一下，伊會為他們泡茶，之後
    泡茶後伊即離開，並不曉得他們在談論何事，當時被告與其
    太太及友人未有何異狀，也沒有人態度不好，只是講話比較
    小聲，伊亦不好意思在現場等語在卷 （見原審卷第47~52頁
    ），然據其證述情節，亦不能憑認被告有受脅迫簽發本票之
    情事。(七)又證人即被告父親劉興陸於95年 9月18日檢察官偵
    查中雖證稱：「我兒子丁○○（即被告）告訴我他被綁架後
    ，被逼迫簽我的名字在本票上的保證人部分，丁○○於95年
    7月8日告訴我的．．．丁○○在7月4日在家中接到電話，被
    黑道恐嚇，丁○○帶著未婚妻在朋友家住三天， 7月4日到6
    日，我們下午接到的，他不敢告訴我他們在那裡，怕被監聽
    ，他未婚妻快生產了，就跑到我家，才將原來情形告訴我，
    我7月10日帶丁○○到第二分局報案」等語（見同上第16693
    號偵查卷第75至76頁）。然本案除附表所示之本票外，並查
    無其他簽署「劉興陸」姓名之本票，而附表所示之本票乃被
    告於94年11月間所簽署，已調查明確屬實，則證人劉興陸所
    述：被告於95年7月4日在家中接到電話，被黑道恐嚇云云，
    即難謂有據，無從採憑。況據證人劉興陸所述：被告係接到
    電話後，帶著未婚妻至朋友家住三天， 7月4日到6日，我們
    下午接到的，他不敢告訴我他們在那裡，怕被監聽等語，顯
    見被告接到電話後，即躲避至朋友家中，迄同月 6日止，亦
    可認被告於95年7月4日並無被持槍脅迫簽本票之情事。是證
    人劉興陸上開證詞，並不能據為被告有利之認定。
三、綜上所述，被告明知附表所示之本票係其自主簽發交予甲○○，並無受脅迫簽發本票之情事，乃為逃避票據責任，竟意
    圖使甲○○、乙○○受刑事處分，而接續虛構甲○○、乙○○夥同多人持槍脅迫其簽發本票之事實，向有犯罪偵查權限
    之員警及檢察官提出告訴，其誣告犯行之事證已臻明確，足
    以認定，自應依法論科。
四、核被告所為，係犯刑法第169條第1項之意圖他人受刑事處分
    向該管公務員誣告罪。按誣告為妨害國家審判權之犯罪，誣
    告人者雖有使人受刑事或懲戒處分之故意，但祇能就其誘起
    審判之原因令負罪責，故以一狀誣告數人者，祇成立一誣告
    罪，並無刑法第55條從一重處斷之餘地（最高法院18年上字
    第33號、19年上字第381號、49年台上字第883號判例及91年
    度台上字第 927號判決要旨暨25年12月22日民刑庭會議決議
    參照）。被告係意圖使甲○○、乙○○受刑事處分，而同時
    以言詞虛構事實向警方及檢察官對其等二人提出告訴，自祇
    犯一個誣告罪，並無刑法第55條從一重處斷之餘地。另被告
    雖先後向員警及檢察官接續陳述所告訴內容，乃基於同一犯
    意接續為之，以遂行同一誣告目的，僅成立一罪。查被告係
    接續於95年 7月10日及同月16日向員警誣指甲○○、乙○○
    等人於95年7月4日上午11時30分許持槍恐嚇簽立面額 500萬
    元本票，再於同年年 8月10日向檢察官誣稱：其在95年7月4
    日日受強制、恐嚇而簽發該面額 480元之本票等情，惟檢察
    官起訴書僅載稱：被告於95年 7月10日向警方報案佯稱其遭
    甲○○、乙○○於95年7月4日上午11時30分許持槍恐嚇其簽
    立面額 480萬元之本票云云，自屬有誤，且未論列被告於檢
    察官所誣告之內容，亦有未洽，因本院所認定之事實與檢察
    官已起訴之事實，俱屬於同一誣告案件之事實，本院自得一
    併審判。原審認被告犯行事證明確，予以論罪科刑，固非無
    見，惟檢察官起訴書所載之犯罪事實，與卷證資料略有出入
    ，原審判決未更為正確之認定，容有未當。再被告犯罪時間
    係在96年 4月24日以前，所犯為刑法第169條第1項之罪，合
    於中華民國九十六年罪犯減刑條例規定予以減刑之要件，原
    審未及適用，自有未洽，被告提起上訴否認犯罪，指摘原判
    決不當，固無理由，惟原審判決既有上開可議之處，自應由
    本院予以撤銷改判。爰審酌被告濫行誣告導致警察及檢察官
    浪費司法資源，進行不必要之偵查，且損及被害人之聲譽，
    並衡量被告係受追索票據責任，為求脫免，一時失慮，企圖
    誣告他人脅迫其簽發本票，以為反制，其犯罪行為之動機、
    所生危害，目的暨犯後之態度等一切情狀，量處如主文所示
    之刑。又查被告本案犯罪時間在中華民國96年 4月24日以前
    ，符合中華民國九十六年罪犯減刑條例第 2條第1項第3款規
    定減刑之要件，爰依該條例第2條第 1項第3款規定，予以減
    刑二分之一。
據上論斷，應依刑事訴訟法第369條第1項前段、第364條、第299
條第1項前段、刑法第169條第 1項，中華民國九十六年罪犯減刑
條例第2條第1項第3款，第7條，判決如主文。
本案經檢察官丙○○到庭執行職務。
中　　華　　民　　國　　96　　年　　9 　　月　　26　　日
            刑事第三庭  審判長法　官  王  增  瑜
                              法　官  廖  柏  基
                              法　官  蔡  紹  良
上列正本證明與原本無異。
如不服本判決應於收受送達後十日內向本院提出上訴書狀，其未
敘述上訴之理由者並得於提起上訴後十日內向本院補提理由書（
均須按他造當事人之人數附繕本）。
                              書記官  許  麗  花
中　　華　　民　　國　　96　　年　　9 　　月　　26　　日
附表：
┌──────┬───────┬───┬──────┬─────┐
│發  票  日  │金額（新臺幣）│發票人│到  期  日  │票據號碼  │
├──────┼───────┼───┼──────┼─────┤
│94年11月5日 │4,800,000元   │丁○○│95年4月20日 │WG-0000000│
│            │              │劉興陸│            │          │
└──────┴───────┴───┴──────┴─────┘
